【裁判字號】    98,訴,553
【裁判日期】    990121
【裁判案由】    偽造文書
【裁判全文】
臺灣苗栗地方法院刑事判決               98年度訴字第553號
公  訴  人  臺灣苗栗地方法院檢察署檢察官
被      告  甲○○
上列被告因偽造文書案件，經檢察官提起公訴（98年度調偵字第
112號），本院判決如下：
    主  文
甲○○無罪。
    理  由
一、公訴意旨略以：被告甲○○為乙○○、賴俊儒、林郁恩（乙○○等3 人均另經臺灣苗栗地方法院檢察署檢察官為不起訴
    處分確定）共同經營之位於苗栗縣三義鄉勝興村水美26之7
    號「聯群牧場」之現場管理人員，平日負責該牧場所需飼料
    之訂購與收貨工作。緣民國97年4 月間，因乙○○、賴俊儒
    、林郁恩等人欠缺營運資金，且票據信用不足，乃透過常有
    生意往來之雞隻販商丙○○，商請以其妻丁○○之名義簽發
    支票供乙○○等人持以交付統一企業股份有限公司（下稱統
    一公司）作為訂購雞飼料貨款支付之用，並約定以「丁○○
    」作為客戶名稱，而票款則由丙○○向該牧場購買雞隻之應
    付款項中抵償或乙○○等人以付現或匯款方式償還。詎甲○○明知丁○○僅提供其名義之支票存款帳戶，代為簽發支票
    ，並未授權或同意他人以其名義簽收貨物，竟基於偽造私文
    書之犯意，自97年4 月19日起，於附表所示日期，分別在附
    表所示送貨單據上，偽簽丁○○之署押，並將上開送貨單據
    持交統一公司託運司機，表示係由丁○○本人簽收貨物，足
    以生損害於丁○○及統一公司對於物流管理稽核之正確性。
    因認被告甲○○犯刑法第216 條、第210 條行使偽造文書罪
    嫌云云。
二、按犯罪事實應依證據認定之，無證據不得認定犯罪事實；不
    能證明被告犯罪，應諭知無罪之判決，刑事訴訟法第154 條
    第2 項、第301 條第1 項分別定有明文。次按認定犯罪事實
    所憑之證據，雖不以直接證據為限，間接證據亦包括在內，
    然而無論直接或間接證據，其為訴訟上之證明，須於通常一
    般之人不致有所懷疑，而得確信其為真實之程度者，始得據
    為有罪之認定；再認定不利於被告之事實，須依積極證據，
    苟積極證據不足為不利於被告事實之認定時，即應為有利於
    被告之認定，更不必有何有利之證據，最高法院76年臺上字
    第4986號及30年上字第816 號分別著有判例意旨可資參照。
    又按告訴人之告訴，係以使被告受刑事訴追為目的，是其陳
    述是否與事實相符，仍應調查其他證據以資審認；又被害人
    之陳述如無瑕疵，且就其他方面調查又與事實相符，固足採
    為科刑之基礎，倘其陳述尚有瑕疵，而在未究明前，遽採為
    論罪科刑之根據，即難認為適法，最高法院52年臺上字第13
    00號、61年臺上字第3099號著有判例意旨可資參照。而刑事
    訴訟法第161 條第1 項亦規定，檢察官就被告犯罪事實，應
    負舉證責任，並指出證明之方法，是檢察官對於起訴之犯罪
    事實，應負提出證據及說服之實質舉證責任，倘其所提出之
    證據，不足為被告有罪之積極證明，或其指出證明之方法，
    無從說服法院以形成被告有罪之心證，基於無罪推定之原則
    ，自應為被告無罪判決之諭知，最高法院92年度臺上字第12
    8 號著有判例意旨可資參照。再按刑法第210 條之偽造文書
    罪之成立，除須無制作權人捏造他人名義制作文書之客觀構
    成要件之外，於主觀上該行為人亦須知悉制作名義權人未予
    同意而有捏造他人名義制作文書之故意存在，始足當之。
三、證據能力判斷：
  (一)按被告以外之人於審判外之言詞或書面陳述，除法律有規定
    者外，不得作為證據，刑事訴訟法第159 條第1 項定有明文
    ；再按被告以外之人於檢察事務官、司法警察官或司法警察
    調查中所為之陳述，與審判中不符時，其先前之陳述具有較
    可信之特別情況，且為證明犯罪事實存否所必要者，得為證
    據，刑事訴訟法第159 條之2 亦有明文；另按被告以外之人
    於審判中有死亡、記憶喪失或無法陳述、所在不明而無法傳
    喚或傳喚不到、或到庭後無正當理由拒絕陳述者，其於檢察
    事務官、司法警察官或司法警察調查中所為之陳述，經證明
    具有可信之特別情況，且為證明犯罪事實存否所必要者，得
    為證據，刑事訴訟法第159 條之3 亦有明文。經查，被告甲○○於本院準備程序中爭執證人即告訴人丁○○、證人丙○○、證人陳彥智於警詢、檢察事務官詢問時所為陳述之證據
    能力（見本院卷第16頁），因證人丁○○、丙○○業經本院
    傳喚到庭作證，而渠等於本院審理時所述與警詢、檢察事務
    官詢問中所為之陳述情節相符，因而與刑事訴訟法第159 條
    之2 所規定例外得為證據之要件不符；且渠等與證人陳彥智
    於警詢、檢察事務官詢問時所為之陳述，亦核無刑事訴訟法
    第159 條之3 、之4 或之5 所規定之傳聞法則例外之情形，
    本院因認證人丁○○、丙○○、陳彥智於警詢、檢察事務官
    詢問時所為之陳述，應無證據能力。另「傳聞排除法則」中
    所謂被告以外之人於審判外之陳述無證據能力，係針對證據
    目的在於證明犯罪事實爭點之證據資格而言，若證據之目的
    僅係作為「彈劾證據憑信性或證明力」之用，旨在減損待證
    事實之成立或質疑被告或證人陳述之憑信性者，其目的並非
    直接作為證明犯罪事實成立存否之證據，則無傳聞排除法則
    之適用，此即英美法概念所稱「彈劾證據」。上開證人丁○○、丙○○、陳彥智於警詢、檢察事務官詢問時之供述，縱
    均無證據能力，惟仍得作為彈劾證據。
  (二)再按被告以外之人於審判外之陳述，雖不符刑事訴訟法第
    159 條之1 至第159 條之4 之規定，而經當事人於審判程序
    同意作為證據，法院審酌該言詞陳述或書面陳述作成時之情
    況，認為適當者，亦得為證據。當事人、代理人或辯護人於
    法院調查證據時，知有第159 條第1 項不得為證據之情形，
    而未於言詞辯論終結前聲明異議者，視為有前項之同意，刑
    事訴訟法第159 條之5 定有明文。查本案除上述告訴人即證
    人丁○○、證人丙○○、陳彥智於警詢、檢察事務官詢問時
    之陳述外，檢察官、被告等均未就卷內其餘證據資料之證據
    能力有所爭執，且迄於言詞辯論終結前，亦均未聲明異議，
    本院審酌該等言詞或書面陳述作成之情況，並無非出於任意
    性或不正取供，或違法或不當情事，且客觀上亦無不可信之
    情況，堪認為適當，依刑事訴訟法第159 條之5 第2 項規定
    ，均得作為證據。
四、公訴意旨認被告涉犯行使偽造私文書罪嫌，無非係以被告甲○○之陳述、告訴人丁○○、證人丙○○、陳彥智於警詢、
    檢察事務官詢問時之證言、附表所示統一公司送貨單據、統
    一公司客戶核帳單明細表及未收清貨款明細表、丁○○之票
    據信用資訊連結作業查詢資料、丁○○簽發之支票及退票理
    由單影本，為其論據。訊據被告甲○○固坦承其於附表所示
    時間，在附表所示統一公司送貨單據上簽署「丁○○」之事
    實坦承不諱，惟堅詞否認有何行使偽造私文書之犯行，辯稱
    ：因「聯群牧場」與丙○○有合作關係，伊有問過丙○○可
    否以丁○○名義收貨，丙○○說沒問題，伊才認為丁○○有
    授權，伊無犯罪意圖等語。
五、經查：
  (一)被告甲○○係址設於苗栗縣三義鄉勝興村水美26之7號 「聯
    群牧場」之現場管理人員，負責該牧場所需飼料之訂購與收
    貨工作，而該牧場於97年間，因營運資金及飼料訂購問題，
    與有生意往來之雞隻販商丙○○協議，以丙○○之配偶「丁○○」之名義向統一公司訂購雞飼料，並交付丁○○所簽發
    之支票以支付貨款，而票款則由丙○○向該牧場購買雞隻之
    應付款項中抵償或由該牧場經營者乙○○以付現或匯款方式
    償還等情，為被告甲○○所坦認，復經證人乙○○、丙○○
    於本院審理時證述明確（見本院卷第43-48 、67-70 頁），
    並有卷附統一公司客戶核帳單明細表及未收清貨款明細表可
    稽（見臺灣苗栗地方法院檢察署97年度他字第680 號卷第5
    -8、82-85 頁）， 應堪採信。
  (二)證人丙○○於本院審理時雖證稱：統一公司的業務人陳彥智
    及乙○○有跟伊談過客戶名稱用伊太太丁○○的名字，但伊
    說乙○○叫料，伊開票就好了，不要刻意用誰的名字，陳彥
    智並沒有告訴伊，客戶名稱是要用伊太太的名字等語（見本
    院卷第66-67 頁）；惟其復證稱：伊知道乙○○這個養雞場
    叫的飼料，是要以伊太太丁○○的名義叫貨，伊知道這樣就
    是代表伊太太丁○○是買受人等語（見本院卷第71-72 頁）
    ，是其前後對於是否同意以其配偶丁○○名義向統一公司訂
    貨乙節之供述，顯不一致，其供述之可信度已令人質疑。再
    參以證人陳彥智於警詢、檢察事務官詢問時均證稱：丙○○
    有打電話告訴伊，要送飼料到苗栗縣通霄鎮及三義鄉的兩個
    雞場，丙○○說所購買的飼料的發票，通霄養雞場的購買人
    寫丙○○，而三義養雞場（即「聯群牧場」）的購買人要寫
    伊太太丁○○，丙○○平時會大致看一下核帳單，且曾告訴
    伊與乙○○等人核算金額正確就可以了等語（見臺灣苗栗地
    方法院檢察署97年度他字第680 號卷第108 、141 頁），按
    統一公司飼料部（臺中）客戶核帳單明細表上既然明載客戶
    名稱為丁○○（參見同署97年度他字第680 號卷第5-8 頁）
    ，足見證人丙○○確實應知悉且同意「聯群牧場」以其配偶
    丁○○之名義向統一公司訂購飼料，其前揭證述：伊沒有同
    意統一公司訂單之客戶名稱要用伊太太丁○○之名義云云，
    實不足採，由此更可佐證證人丙○○之證詞難以遽信。
  (三)再證人丙○○於本院審理時，就被告詰問「我明明有在養雞
    場問你，用你太太的名義出料的時候，會簽收你太太的名字
    ，你說沒有問題、沒有問題，為何你說沒有」時，回稱：如
    果被告有告訴伊，伊會回答，不用刻意簽伊太太的名字，因
    為伊的票已經開出去了，料有沒有到，是他們與統一公司的
    事，伊只要有雞抓，該付的錢有付，其他的事伊不會刻意去
    管，伊不會刻意去講可以簽伊太太的名字等語（見本院卷第
    77頁）；於檢察官再次向其確認時，則證稱：伊不會刻意跟
    被告說「你去簽我太太的名字，沒有的話，不能下料」等語
    （見本院卷第78頁），其對於被告及檢察官之問題並未直接
    答覆，顯有刻意迴避問題之情形。參以證人丙○○與告訴人
    丁○○為夫妻關係，而本案亦係因為丙○○同意乙○○等人
    以丁○○名義向統一公司訂購飼料，並簽發丁○○之支票用
    以支付貨款所衍生，其所述存有避重就輕之高度可能，是本
    院自難以其憑信性有疑之證詞遽為不利被告之認定。
  (四)又觀之證人丙○○與乙○○等人之合作模式，證人丙○○於
    同意乙○○等人以丁○○之名義向統一公司訂購飼料後，對
    於訂購飼料之種類、數量等，均完全由「聯群牧場」自行處
    理，其亦不負責核對貨物與價款，其僅依乙○○等人告知之
    金額，即開立丁○○名義之支票用以支付貨款，顯見其對於
    「聯群牧場」以其配偶丁○○名義向統一公司訂購飼料乙事
    ，應係同意「聯群牧場」全權處理，則被告辯稱：伊有向丙○○詢問以丁○○名義出料的時候，會簽收丁○○的名字，
    丙○○有說沒有問題乙節，並非不足採信。況且，證人陳彥
    智於檢察事務官詢問時供稱：伊公司沒有規定簽收欄一定要
    簽誰的名字，只要收貨的人簽或是當事人有委託代簽也可以
    等語（見臺灣苗栗地方法院檢察署97年度他字第680 號卷第
    56頁），倘證人丙○○確實沒有同意被告可以簽署丁○○之
    名字，被告大可簽署自己名字，亦同樣可達到順利收貨之目
    的，並無在送貨單據上偽簽丁○○姓名之必要，益見被告前
    揭所辯，應非子虛。
  (五)證人即告訴人丁○○於本院審理時雖證稱：伊先生丙○○只
    告訴伊要借票給乙○○，沒有說要用伊的名字購買飼料，也
    沒有問伊是否同意可以在統一公司的出貨傳票或秤量傳票簽
    伊的名字，而關於伊先生丙○○與乙○○等人合作的內容，
    伊不清楚，伊只知道乙○○他們養雞，伊先生會去抓雞，伊
    先生會告訴伊要開多少票、多少錢而已，其他的都是伊先生
    在處理等語（見本院卷第91、93-94 、96頁），惟其既自承
    丙○○與乙○○等人所協議之合作模式，其並不清楚，都是
    由丙○○處理，則證人丙○○縱未向其徵詢是否同意以其名
    義簽收貨物乙情，亦不足以證明丙○○未曾同意被告可以其
    配偶丁○○之名義簽收，是告訴人前開所述，亦難作為不利
    被告認定之依據。
  (六)又被告雖未親自獲得丁○○之同意或授權，惟因證人丙○○
    與告訴人丁○○為夫妻，關係親密，且證人丙○○又同意以
    其配偶名義訂購飼料，並確實有取得丁○○名義發簽之支票
    用以支付飼料之價款，是被告辯稱：其主觀上認為證人丙○○已取得告訴人丁○○之同意，故而在送貨單據上書寫「丁○○」之姓名乙節，亦非不可採信。
六、綜上所陳，被告前揭辯稱：伊有問過丙○○可否以其配偶丁○○名義收貨，丙○○說沒問題等語，應非子虛，無從認定
    必屬虛偽，其雖以丁○○之名義在送貨單據上簽名，惟其主
    觀上認為證人丙○○業已取得丁○○同意，自難認其具有捏
    造他人名義製作文書之犯意。公訴意旨所舉之證據與所指出
    之證明方法尚未足使本院確信被告有行使偽造私文書等犯行
    ，猶有合理之懷疑。此外，復查無其他積極證據足資證明被
    告有何行使偽造私文書之犯行，揆諸首揭規定及說明，不能
    證明被告犯罪，依法應諭知無罪之判決。
據上論斷，應依刑事訴訟法第301 條第1 項，判決如主文。
本案經檢察官黃俊鳴到庭執行職務。
中    華    民    國    99    年    1     月    21    日
                  刑事第三庭  審判長法  官  柳章峰
                                    法  官  顏苾涵
                                    法  官  林佩儒
以上正本證明與原本無異。
如不服本判決應於收受判決後10日內向本院提出上訴書狀，並應
應敘述具體理由。其未敘述上訴理由者，應於上訴期間屆滿後20
日內向本院補提理由書(均須按他造當事人之人數附繕本)「切勿
逕送上級法院」。
                                    書記官  陳玲君
中    華    民    國    99    年    1     月    21    日

司法院資訊處製作；財團法人民間司法改革基金會備份。
